臺灣板橋地方法院刑事判決　　　　　　　94年度訴字第1480號
公　訴　人　臺灣板橋地方法院檢察署檢察官
被　　　告　甲○○
指定辯護人　蕭守厚　律師
上列被告因貪污等案件，經檢察官提起公訴〔94年度偵字第9777
號〕，本院判決如下：
    主  文
甲○○連續依據法令從事公務之人員，侵占公有財物，處有期徒
刑貳年，褫奪公權肆年，緩刑肆年。
    事  實
壹、甲○○係交通部公路總局臺北區監理所蘆洲監理站〔下稱：
    系爭監理站〕約僱辦事員，自民國〔下同〕九十二年六月九
    日起，擔任系爭監理站櫃檯收件與收繳交通事件違規罰鍰及
    申訴等業務，為依法令從事公務之人員。甲○○明知收繳上
    列罰鍰後應繳入公庫，復明知並無『整批銷案』之權責，竟
    基於侵占公有財物、偽造公文書、變造公文書等概括犯意，
    〔一〕經收交通違規事件罰鍰時，於附表編號四、六所示時
    間，未摯開繳款收據，復於系爭監理站之電腦『違規資料』
    部份，『繳式』、『狀態』欄位，偽造『整』、『刪除』、
    『整』、『結案』等電磁紀錄〔即整批銷案〕。於附表編號
    一、二、三、五所示時間，在已依法制作完成、繳款人未取
    回之繳款收據上，擅予註記『條款誤植』、『誤作廢』、『
    不願繳納』、『作廢』等事項，變造該等繳款收據，復在系
    爭監理站之電腦『繳款資料』部份，變造『作廢條款誤植』
    、『作廢誤作廢』、『作廢不願繳納』等電磁紀錄，於附表
    編號一、二、三，另在系爭監理站之電腦『違規資料』部份
    ，『繳式』、『狀態』欄位，偽造『整』、『結案』〔即整
    批銷案〕等電磁紀錄，足以生損害於系爭監理站、賴信宏等
    人，並連續將公務上收受、持有賴信宏、許俐敏、鄭曉稔、
    李國保、林依儒、黃星凱等人繳納之交通違規事件罰鍰即公
    有財物，合計新台幣〔下同〕肆萬陸仟元，侵占入己〔詳如
    附表編號一至六〕。〔二〕甲○○明知附表編號七所示「編
    號Ｃ00000000號舉發違反道路交通管理事件」，尚
    未裁罰及完納罰鍰，竟延續上列偽造公文書之概括犯意，於
    附表編號七所示時間，在系爭監理站之電腦『違規資料』部
    份，『繳式』、『狀態』欄位，偽造『整』、『結案』等電
    磁紀錄〔即整批銷案〕，逕將該筆交通違規事件之電腦檔案
    ，予以銷案，足以生損害於系爭監理站，直接圖陳曼成私人
    不法利益，陳曼成且獲得陸佰元利益〔詳如附表編號七〕；
    甲○○對於未發覺之罪，於九十三年十一月九日，向法務部
    調查局臺北縣調查站司法警察自首犯罪，並自動繳交全部所
    得財物〔含所圖不法利益合計肆萬陸仟陸佰元〕，嗣並接受
    裁判。
貳、案經法務部調查局臺北縣調查站移送臺灣板橋地方法院檢察
    署檢察官偵查起訴。
　　理　由
壹、上列事實，業據被告坦承不諱，被告暨辯護人均同意公訴人
    所舉之證據方法為本案證據〔參見本院準備程序筆錄、審判
    筆錄〕，核與〔一〕證人許得磯〔起訴書誤載為許『德』磯
    〕、陳祈瑋、陳曼成、黃星凱等人於法務部調查局詢問中證
    述情節。〔二〕證人李國保、陳祈瑋、陳曼成等人於偵訊中
    證述情節。〔三〕證人即被告之主管吳金全偵訊中證述情節
    ，互核相符，復有系爭違規車輛之違規查詢報表捌份、舉發
    違反道路交通管理事件通知單貳份、作廢之收據肆份、被告
    自行補繳之收據柒份、系爭監理站九十四年二月二十五日北
    監蘆字第○九四○○○○四三三號函及所附資料等足資佐證
    ，堪認被告自白情節，與事實相符，足為認定上列事實之依
    據；且查：
    一、刑法第二百十三條，公務員明知為不實之事項而登載於
        職務上所掌之公文書，係以登載此種不實之事項，為其
        制作公文書之手段，若公文書既已依法制作完成，則縱
        為原制作之人，倘屬無權更改，而其擅予更改，亦應構
        成刑法第二百十一條之變造公文書罪，與同法第二百十
        三條之罪，顯不相當〔最高法院四十五年台上字第１２
        ３５號判例意旨參照〕。附表編號一、二、三、五所示
        繳款收據，本已依法制作完成，賴信宏等人確已完納罰
        鍰，縱繳款人未取回繳款收據，被告亦無權更改，其擅
        於上列繳款收據更改註記『條款誤植』、『誤作廢』、
        『不願繳納』、『作廢』等事項，即該當於變造公文書
        之構成要件。其在系爭監理站之電腦『繳款資料』部份
        ，變造『作廢條款誤植』、『作廢誤作廢』、『作廢不
        願繳納』等電磁紀錄，則該當於變造準公文書之構成要
        件。
    二、系爭監理站未授被告以違規『整批銷案』之權責，上列
        『整批銷案』之權責經排定為辦事員陳玉茹小姐，職務
        代理人依序為辦事員萬仲俊先生及書記曾心乃小姐，此
        有系爭監理站九十四年二月二十五日北監蘆字第○九四
        ○○○○四三三號函足參〔參見偵卷第四七頁〕。據此
        ，被告當明知其無『整批銷案』之權責，乃竟於附表所
        示時間，在系爭監理站之電腦『違規資料』部份，『繳
        式』、『狀態』欄位，偽造『整』、『刪除』、『整』
        、『結案』等電磁紀錄〔即整批銷案〕，核與偽造準公
        文書之構成要件相當。
    三、本件事證明確，被告之上開犯行，堪予認定。
貳、核被告〔一〕所為附表編號一至六所示犯行，係犯貪污治罪
    條例第四條第一項第一款之侵占公有財物罪。所為附表編號
    四、六所示犯行，另犯刑法第二百二十條第二項、第二百十
    一條之偽造公文書罪，附表編號一、二、三所示犯行，另犯
    刑法第二百二十條第二項、第二百十一條之偽造公文書罪、
    同條項之變造公文書罪，附表編號五所示犯行，另犯刑法第
    二百二十條第二項、第二百十一條之變造公文書罪。〔二〕
    所為附表編號七所示犯行，係犯貪污治罪條例第六條第一項
    第四款之圖利罪、刑法第二百二十條第二項、第二百十一條
    之偽造公文書罪；起訴書認被告於附表所示時間，在系爭監
    理站之電腦『違規資料』部份，『繳式』、『狀態』欄位，
    偽造『整』、『刪除』、『整』、『結案』等電磁紀錄〔即
    整批銷案〕，係犯刑法第二百二十條第二項、第二百十三條
    之準公文書登載不實罪，尚有未洽，起訴法條應予變更；其
    先後所犯侵占公有財物、偽造公文書、變造公文書犯行，各
    時間緊接，犯罪構成要件相同，顯均係基於概括犯意，反覆
    為之，依連續犯之規定，依序論以侵占公有財物罪、偽造公
    文書罪、變造公文書罪，並均加重其刑，其中侵占公有財物
    罪部份，無期徒刑不得加重；其於附表編號一、二、三、五
    所示時間，在系爭監理站之電腦『繳款資料』部份，變造『
    作廢條款誤植』、『作廢誤作廢』、『作廢不願繳納』等電
    磁紀錄之犯行，起訴書雖未敘及，惟與起訴部份，有連續犯
    之裁判上一罪之關係，為起訴效力所及，本院自得併予審究
    ；所犯侵占公有財物、偽造公文書、變造公文書、圖利肆罪
    ，有方法結果之牽連關係，應從一重之侵占公有財物罪處斷
    ；起訴書認應將侵占公有財物、圖利貳罪分論併罰，尚有未
    洽；甲○○對於未發覺之罪，於九十三年十一月九日，向法
    務部調查局臺北縣調查站司法警察自首犯罪，並自動繳交全
    部所得財物〔含所圖不法利益合計肆萬陸仟陸佰元〕，嗣並
    接受裁判，依貪污治罪條例第八條第一項前段，減輕其刑。
    又被告犯貪污治罪條例第四條、第六條之侵占公有財物、圖
    利罪，情節輕微，而其所得財物為肆萬陸仟元、所圖不正利
    益為陸佰元，在伍萬元以下，依同條例第十二條第一項規定
    ，遞減輕其刑，併依先加後遞減之規定，加減之〔其中無期
    徒刑部份，未加重〕；爰審酌被告犯罪之動機、目的、手段
    ，犯罪時所受之刺激及其品性、生活狀況、智識程度、犯罪
    所生之損害，及犯罪後態度等一切情狀，量處如主文所示之
    刑，並依貪污治罪條例第十七條規定，宣告褫奪公權肆年；
    末查，被告前未曾受有期徒刑以上刑之宣告，此有臺灣高等
    法院被告前案紀錄表附本院卷、刑案資料查註紀錄表附偵查
    卷足參，犯後自首犯罪，並自動繳交全部所得財物，顯具悔
    意，經此科刑教訓，當知警惕，且已離職，信無再犯之虞，
    兼酌及公訴人求予被告自新機會、辯護人求予被告緩刑等情
    〔參見本院審判筆錄〕，併予宣告緩刑，用啟自新。
據上論斷，應依刑事訴訟法第二百九十九條第一項前段、第三百
條，貪污治罪條例第四條第一項第一款、第六條第一項第四款、
第八條第一項前段、第十二條第一項、第十七條，刑法第十一條
前段、第五十六條、第二百二十條第二項、第二百十一條、第五
十五條、第三十七條第二項、第七十四條第一款，判決如主文。
本案經檢察官蔡元仕到庭執行職務。
中　　華　　民　　國　　94　　年　　10　　月　　31　　日
                  刑事第一庭  審判長法　官  鄭水銓
                                    法  官  廖怡貞
                                    法  官  陳福來
以上正本證明與原本無異。
如不服本判決應於送達後10日內向本院提出上訴狀。
                                    書記官  林兆嘉
中　　華　　民　　國　　94　　年　　10　　月　　31　　日
附錄本案論罪科刑法條全文：
刑法第二百十一條：
偽造、變造公文書，足以生損害於公眾或他人者，處一年以上七
年以下有期徒刑。
刑法第二百二十條：
在紙上或物品上之文字、符號、圖畫、照像，依習慣或特約，足
以為表示其用意之證明者，關於本章及本章以外各罪，以文書論
。
錄音、錄影或電磁紀錄，藉機器或電腦之處理所顯示之聲音、影
像或符號，足以為表示其用意之證明者，亦同。
稱電磁紀錄，指以電子、磁性或其他無法以人之知覺直接認識之
方式所製成之紀錄，而供電腦處理之用者。
貪污治罪條例第四條：
有下列行為之一者，處無期徒刑或十年以上有期徒刑，得併科新
台幣一億元以下罰金：
  一、竊取或侵占公用或公有器材、財物者。
  二、藉勢或藉端勒索、勒徵、強占或強募財物者。
  三、建築或經辦公用工程或購辦公用器材、物品，浮報價額、
      數量、收取回扣或有其他舞弊情事者。
  四、以公用運輸工具裝運違禁物品或漏稅物品者。
  五、對於違背職務之行為，要求、期約或收受賄賂或其他不正
      利益者。
前項第一款至第四款之未遂犯罰之。
貪污治罪條例第六條：
有下列行為之一者，處五年以上有期徒刑，得併科新臺幣三千萬
元以下罰金：
  一、意圖得利，抑留不發職務上應發之財物者。
  二、募集款項或徵用土地、財物，從中舞弊者。
  三、竊取或侵占職務上持有之非公用私有器材、財物者。
  四、對於主管或監督之事務，明知違背法令，直接或間接圖自
      己或其他私人不法利益，因而獲得利益者。
  五、對於非主管或監督之事務，明知違背法令，利用職權機會
      或身分圖自己或其他私人不法利益，因而獲得利益者。
前項第一款至第三款之未遂犯罰之。
貪污治罪條例第八條：
犯第四條至第六條之罪，於犯罪後自首，如有所得並自動繳交全
部所得財物者，減輕或免除其刑；因而查獲其他共犯者，免除其
刑。
犯第四條至第六條之罪，在偵查中自白，如有所得並自動繳交全
部所得財物者，減輕其刑；因而查獲其他共犯者，減輕或免除其
刑。
貪污治罪條例第十二條：
犯第四條至第六條之罪，情節輕微，而其所得或所圖得財物或不
正利益在新台幣五萬元以下者，減輕其刑。
犯前條第一項、第二項之罪，情節輕微，而其行求、期約或交付
之財物在新台幣五萬元以下者，亦同。
附表：
┌──┬────────┬────────────────┬──────────┐
│編號│時            間│犯       罪        行         為│備                註│
├──┼────────┼────────────────┼──────────┤
│一  │九十三年四月三十│經收民眾賴信宏繳納之交通違規事件│一、電磁紀錄異動部份│
│    │日              │〔關於牌照號碼ＳＥ５－６６８號機│    ，參見偵卷第三十│
│    │                │車之違規事件〕罰鍰新台幣〔下同〕│    八頁、第三十九頁│
│    │                │玖仟陸佰元，因賴信宏未取回繳款收│    。              │
│    │                │據，甲○○〔一〕藉機在該繳款收據│二、繳款收據影本附偵│
│    │                │上註記『條款誤植』，足以生損害於│    卷第四十頁。    │
│    │                │系爭監理站暨賴信宏。〔二〕於九十│                    │
│    │                │三年四月三十日，在系爭監理站之電│                    │
│    │                │腦『繳款資料』部份，變造『作廢條│                    │
│    │                │款誤植』之電磁紀錄，足以生損害於│                    │
│    │                │系爭監理站暨賴信宏。〔三〕九十三│                    │
│    │                │年四月三十日，於系爭監理站之電腦│                    │
│    │                │『違規資料』部份，『繳式』、『狀│                    │
│    │                │態』欄位，偽造『整』、『結案』〔│                    │
│    │                │即整批銷案〕等電磁紀錄，足以生損│                    │
│    │                │害於系爭監理站。〔四〕將所持有公│                    │
│    │                │有財物玖仟陸佰元侵占入己。      │                    │
├──┼────────┼────────────────┼──────────┤
│二  │九十三年六月十七│經收民眾許俐敏〔受處分人許得磯〕│一、電磁紀錄異動部份│
│    │日              │繳納之交通違規事件〔關於牌照號碼│    ，參見偵卷第二十│
│    │                │ＡＤ６－２３８號機車之違規事件〕│    一頁。          │
│    │                │罰鍰柒仟貳佰元，因許俐敏未取回繳│二、許得磯供述意旨，│
│    │                │款收據，甲○○於九十三年六月十七│    參見偵卷第十八頁│
│    │                │日，〔一〕藉機在該繳款收據上註記│    、第十九頁。    │
│    │                │『誤作廢』，足以生損害於系爭監理│三、系爭舉發違反道路│
│    │                │站暨許俐敏、許得磯。〔二〕在系爭│    交通管理事件通知│
│    │                │監理站之電腦『繳款資料』部份，變│    單影本附偵卷第二│
│    │                │造『作廢誤作廢』之電磁紀錄，足以│    十頁。          │
│    │                │生損害於系爭監理站暨許俐敏、許得│四、繳款收據影本附偵│
│    │                │磯。〔三〕於系爭監理站之電腦『違│    卷第四十頁。    │
│    │                │規資料』部份，『繳式』、『狀態』│                    │
│    │                │欄位，偽造『整』、『結案』〔即整│                    │
│    │                │批銷案〕等電磁紀錄，足以生損害於│                    │
│    │                │系爭監理站。〔四〕將所持有公有財│                    │
│    │                │物柒仟貳佰元侵占入己。          │                    │
├──┼────────┼────────────────┼──────────┤
│三  │九十三年九月六日│經收民眾鄭曉稔〔受處分人陳祈瑋〕│一、電磁紀錄異動部份│
│    │                │繳納之交通違規事件〔關於牌照號碼│    ，參見偵卷第二十│
│    │                │ＧＢＴ－０７３號機車之違規事件〕│    五頁。          │
│    │                │罰鍰陸仟元，因鄭曉稔未取回繳款收│二、陳祈瑋供述意旨，│
│    │                │據，甲○○〔一〕於九十三年九月六│    參見偵卷第二十二│
│    │                │日，藉機在該繳款收據上，註記『不│    頁、第二十三頁。│
│    │                │願繳納』，足以生損害於系爭監理站│三、系爭舉發違反道路│
│    │                │、鄭曉稔、陳祈瑋。〔二〕於九十三│    交通管理事件通知│
│    │                │年九月十四日，在系爭監理站之電腦│    單影本附偵卷第二│
│    │                │『繳款資料』部份，變造『作廢不願│    十四頁。        │
│    │                │繳納』之電磁紀錄，足以生損害於系│四、繳款收據影本附偵│
│    │                │爭監理站暨鄭曉稔、陳祈瑋。〔三〕│    卷第四十一頁。  │
│    │                │九十三年九月十六日，於系爭監理站│                    │
│    │                │之電腦『違規資料』部份，『繳式』│                    │
│    │                │、『狀態』欄位，偽造『撥』、『結│                    │
│    │                │案』等電磁紀錄〔即整批銷案〕，足│                    │
│    │                │以生損害於系爭監理站。〔四〕將所│                    │
│    │                │持有公有財物陸仟元侵占入己。    │                    │
├──┼────────┼────────────────┼──────────┤
│四  │九十三年九月二十│經收民眾李國保繳納之交通違規事件│一、電磁紀錄異動部份│
│    │日              │〔關於牌照號碼ＱＴ９－３２９號機│    ，參見偵卷第三十│
│    │                │車違規事件〕罰鍰玖仟陸佰元，李菀│    四頁。          │
│    │                │茵故意未摯開收據，將所持有公有財│                    │
│    │                │物玖仟陸佰元侵占入己。同日，於系│                    │
│    │                │爭監理站之電腦『違規資料』部份，│                    │
│    │                │『繳式』、『狀態』欄位，偽造『整│                    │
│    │                │』、『刪除』等電磁紀錄〔即整批銷│                    │
│    │                │案〕，足以生損害於系爭監理站。  │                    │
├──┼────────┼────────────────┼──────────┤
│五  │九十三年九月二十│經收民眾林依儒繳納之交通違規事件│一、電磁紀錄異動部份│
│    │日              │〔關於牌照號碼ＱＣＢ－５５９號機│    ，參見偵卷第三十│
│    │                │車之違規事件〕罰鍰玖仟陸佰元，因│    六頁。          │
│    │                │林依儒未取回繳款收據，甲○○〔一│二、繳款收據影本附偵│
│    │                │〕藉機在該繳款收據上註記『作廢』│    卷第四十一頁。  │
│    │                │、『暫不繳納』，足以生損害於系爭│三、本筆整批銷案資料│
│    │                │監理站、林依儒。〔二〕於九十三年│    參見偵卷第四十六│
│    │                │十月二十七日，在系爭監理站之電腦│    頁系爭監理站函說│
│    │                │『繳款資料』部份，變造『作廢不願│    明二─〔一〕、第│
│    │                │繳納』之電磁紀錄，足以損害於系爭│    六十一頁稽核報表│
│    │                │監理站暨林依儒。〔三〕九十三年十│    。              │
│    │                │月二十九日，於系爭監理站之電腦『│                    │
│    │                │違規資料』部份，『繳式』、『狀態│                    │
│    │                │』欄位，偽造『整』、『結案』等電│                    │
│    │                │磁紀錄〔即整批銷案〕，足以生損害│                    │
│    │                │於系爭監理站。〔四〕將所持有公有│                    │
│    │                │財物玖仟陸佰元，侵占入己。      │                    │
├──┼────────┼────────────────┼──────────┤
│六　│九十三年十月二十│經收民眾黃星凱繳納之交通違規事件│一、電磁紀錄異動部份│
│    │九日            │〔關於牌照號碼２Ｃ－７６７８號小│    ，參見偵卷第三十│
│    │                │客車違規事件〕罰鍰肆仟元，甲○○│    七頁。          │
│    │                │故意未摯開收據，將所持有公有財物│二、黃星凱供述意旨，│
│    │                │肆仟侵占入己。同年十一月一日，於│    參見偵卷第二十八│
│    │                │系爭監理站之電腦『違規資料』部份│    頁。            │
│    │                │，『繳式』、『狀態』欄位，偽造『│                    │
│    │                │整』、『結案』等電磁紀錄〔即整批│                    │
│    │                │銷案〕，足以生損害於系爭監理站、│                    │
│    │                │黃星凱。                        │                    │
├──┼────────┼────────────────┼──────────┤
│七  │九十三年十月九日│甲○○明知其友人陳曼成因騎乘牌照│一、電磁紀錄異動部份│
│    │                │號碼ＢＰＥ－３７０號機車違規左轉│    ，參見偵卷第三十│
│    │                │，遭警取締，摯開編號為Ｃ０５３５│    五頁。          │
│    │                │７８５６號舉發違反道路交通管理事│二、陳曼成供述意旨，│
│    │                │件通知單，尚未裁罰及完納罰鍰６０│    參見偵卷第二十七│
│    │                │０元，甲○○竟於同年月十四日，於│    頁。            │
│    │                │系爭監理站之電腦『違規資料』部份│                    │
│    │                │，『繳式』、『狀態』欄位，偽造『│                    │
│    │                │整』、『結案』等電磁紀錄〔即整批│                    │
│    │                │銷案〕，藉此圖利陳曼成６００元。│                    │
└──┴────────┴────────────────┴──────────┘
